【裁判字號】    91,上易,3107
【裁判日期】    920227
【裁判案由】    詐欺
【裁判全文】
臺灣高等法院刑事判決                          九十一年度上易字第三一七號
    上  訴  人  臺灣士林地方法院檢察署檢察官
    被      告  甲○○
右上訴人被告詐欺案件，不服臺灣士林地方法院八十九年度易字第四五三號，中華民
國九十一年八月二十九日第一審判決（起訴案號：臺灣士林地方法院檢察署八十九年
度偵緝字第七四號；移送併辦案號：臺灣高雄地方法院檢察署九十一年度偵字第二二
三九二、二二三九三號，台灣台北地方法院檢察署九十一年度偵緝字第一三八九號）
，提起上訴，本院判決如左：
    主      文
上訴駁回。
    理      由
一、公訴意旨略以：被告甲○○因裝潢告訴人乙○○家中而與告訴人認識，嗣搬至告
    訴人住處附近經營工廠，其明知並無資力，且借款後並無還款意願。詎意圖為自
    己不法之所有，於民國（下同）八十八年五月二十七日，在告訴人住處，向告訴
    人借款新台幣（下同）十五萬元，並訛稱係購買機器之用，並保證還款云云，使
    乙○○陷於錯誤，交付現款並收受陳昱全（另案通緝中）所簽發之支票（面額十
    五萬元、付款人：上海商業儲蓄銀行、帳號：０一０六九九號、票號：ＣＤＡ0
    000000號、發票日：八十八年六月二十七日），嗣屆期提示未獲付款。於
    同年七月一日甲○○另開立借據以虛偽應付，隨後逃逸無蹤。因認被告甲○○涉
    犯刑法第三百三十九條第一項之詐欺取財罪嫌云云。
二、公訴人認被告乙○○涉犯上開罪嫌，係以告訴人之指述及陳昱全所簽發上海商業
    儲蓄銀行之支票影本一紙，為其論據。被告甲○○經合法傳喚，無正當之理由不
    到庭，惟其於原審審理時，矢口否認右揭犯行，辯稱：伊曾幫告訴人裝潢過，因
    此熟識，嗣與陳昱全合夥設立福閣工程有限公司（下簡稱福閣公司），因資金不
    足，乃開立十五萬元之支票，向告訴人借錢係要購買切割機、砂輪機及自動鑽床
    等工廠機器，後來因客戶積欠工程款致自己支票跳票，而無法繼續經營；伊先後
    四次共還給告訴人九萬四千五百元，分別為二萬元、二萬五千元、四千五百元、
    四萬五千元，最後一次係將對千由廣告社應收工程之尾款債權轉讓予告訴人，伊
    未另向告訴人借款十四萬元乙事等語。
三、按刑法第三百三十九條第一項詐欺罪之成立，以意圖為自己或第三人不法之所有
    ，以詐術使人將本人或第三人之物交付為要件，若行為人所用方法，不能認為詐
    術，亦不致使人陷於錯誤，則不得據以該罪相繩，經最高法院四十六年臺上字第
    二六０判例闡述甚明。至於債務人於債之關係成立後，如有未依債之本旨履行民
    事債務之情形，在一般社會經驗上可能之原因甚多，縱令是出於惡意不為履行，
    苟無足以證明其在債之關係發生時，自始即具有不法所有意圖之積極證據，亦僅
    能令負民事之遲延給付責任，依刑事訴訟法第一百五十四條之規定，尚不得據此
    債信違反之客觀事實，而推定債務人原有詐欺取財之犯意。
四、經查：
  (一)被告甲○○向告訴人乙○○調借十五萬元，固為告訴人指訴歷歷，且為被告所自
    承，並有借據及上揭支票各一紙附卷可稽，此部分事實堪以認定。告訴人乙○○
    於本院訊問雖陳稱：被告因裝潢與伊認職，嗣搬至伊住處經營工廠，借錢表示要
    購買機器並表示請伊幫忙二、三個月，他開公司向伊週轉，但他並沒有真的去購
    買機械，他純粹開空頭票，他租房子開工廠的租金也係開票，結果也跳票。惟證
    人即福閣公司員工丙○○於原審九十年三月二十三日訊問時證稱：伊知道甲○○
    有向乙○○借錢，當時伊不知道被告借多少錢。有一次在海產店，伊看到被告拿
    幾千元給鄒先生，後來有一次，被告叫伊拿二萬元客票交給告訴人鄒先生。‧‧
    ‧二萬多元的客票是伊拿去要還借款的。鑽床、電焊機、切管的機器等，‧‧‧
    這些機器都是被告買的等語；於九十年十一月二十六日原審訊問時證稱：從伊七
    月進去公司到十月結束營業，公司主要是做裝潢，公司都有收入，‧‧‧。被告
    結束營業之前，被告有買一些水電用的工具交給師傅使用，薪資付不出來，被師
    傅扣住不還他。伊所說的水電工具是包括自動切割機、電鑽砂輪機、鑽床，但是
    金額都不是很高。被告當時有說要將票交給告訴人，他說要還告訴人錢等語；又
    證人丙○○於本院訊問時證稱：甲○○有拿一張二萬元之客票交給乙○○，係拿
    到他家給他。伊不知道那張支票發票人係何人，係客票，但甲○○有在該客票上
    背書。拿此支票給乙○○，係清償甲○○欠乙○○之借款，甲○○向乙○○借多
    少錢，伊不知道等語。徵以告訴人所經營之信享企業有限公司設於華南商業銀行
    樟樹灣分行（帳號：000000000000）之帳戶，確實於八十八年七月
    二十六日、同年月三十一日分別有二萬餘元之支票存入兌現，此有該銀行九十年
    十月二十三日華樟存字第一三五號函檢送之存款往來明細表一份在卷可佐，足
    見被告確實有購置裝潢用機器等設備，且有實際經營裝潢之業務，並陸續清償部
    分借款之事實，公訴人認被告無法舉出證據證明借款之用途及還清部分款項云云
    ，尚有未當。
  (二)告訴人於偵、審中，原矢口否認被告曾還款之事實，迄證人丙○○於原審九十年
    十月五日訊問時證述曾將被告所交付之客票持交告訴人以清償借款等情，始改口
    稱：「（問：證人丙○○說他有拿過一張客票給你？）有兩張，一張客票十四萬
    ，結果跳票，後來的工程款就是還這一張。另外一張沒有還。八八年先借十五萬
    ，拿一張十五萬客票，發票人是陳昱全，跳票，在七月一日立了一張借據，七月
    二日要還，但是後來他沒有來還。十五萬沒有還，還沒有到期前，又跟我借十四
    萬，十四萬部分他就先拿工程款還我，我跟甲○○一起到千由廣告公司收七萬或
    九萬已經記不清楚，開千由企業社的票，背書轉讓給我，沒有收兩萬多的客票。
    我是告他十五萬的事。」等語，又於九十年十一月二十六日原審訊問時陳稱「（
    問：為何第一筆十五萬未還清，你還借他十四萬？）因為第一筆十五萬開的票是
  三個月後，還沒到期，被告七月一、二日再跟我借第二筆十四萬，他開十四萬的
    票給我，我去銀行照會，銀行說已經停止往來，所以才叫被告寫切結書，被告十
    四萬有還九萬多。」、「（問：為何十四萬未還清，你沒有一起告？）有還我一
    部份，要告被告不容易成立。」、「（問：為何被告先還後債？）因為第一筆十
    五萬的票還沒到期。〈庭呈支票及退票影本，正本閱後發還〉」、「（問：被告
    何時向你借第二筆？）七月一、二日向我借的。他寫切結書時，我就把十四萬的
    票還他。」云云。但查，既然第一筆十五萬元遭退票，且被告於八十八年七月一
    日立下收據一紙，內容為：「茲因借款退票壹拾伍萬元整，訂於七月二日下午八
    時前來還清。」等語，有該收據影本一紙附卷足憑，前債既未清，焉有可能再於
    立據當日或翌日，再度借款十四萬元？又被告以福閣公司名義所開立之面額十五
    萬元支票，經告訴人提示遭退票後，告訴人迄今仍保管該張支票及存款不足退票
    單，苟當時被告確有開立支票第二度借款十四萬元，何以告訴人竟未保管，於被
    告立下切結書後，即將之歸還被告？顯有違常情，尚難採信。況起訴書所載被告
    借款十五萬元之事實，已為被告所承認，且有該支票影本及借據一紙附卷可佐，
    已如前述，然被告另借款十四萬元乙事，除有告訴人嗣後之指述外，並無積極證
    據以輔其說，而告訴人所提出之切結書，僅載明：「茲欠新台幣壹拾肆萬元整，
    共分五期清還。‧‧‧」等語，並無任何借款時間、金額之記載，何能證明告訴
    人所言為真？況倘真有其事，何以告訴人於偵、審中，均未曾提及，迄被告陳明
    確實曾還款九萬餘元後，及證人丙○○證述確有其事後，始於九十年十月五日首
    次指陳上情，並提出上開收據及切結書各一份為證，足認告訴人確有隱瞞事實之
    真相，所述已難輕信。另告訴人稱：伊要告的僅係其中一筆十五萬元部分，惟果
    如是，第二筆十四萬元部分仍有四萬餘元未清，告訴人竟捨此不對被告追訴，實
    與常情有違，尚難徒憑告訴人片面之詞，遽認被告有另借款十四萬元之事實。
  (三)綜上所述，被告並無虛言購置機器為手段，使告訴人陷於錯誤而貸予款項，至被
    告尚未還清餘款，固有不是，然此純為民事糾葛，宜循民事訴訟程序以資解決，
    殊難僅憑告訴人片面指訴而認被告有詐欺取財之犯行，自屬不能證明被告犯罪。
五、原審認不能證明被犯罪，而為無罪之諭知，核無不合。檢察官上訴意旨猶執前詞
    ，指摘原判決不當，為無理由，應予駁回。
六、被告經合法傳喚，無正當之理由不到庭，爰不待其陳述，逕行判決。
七、至臺灣高雄地方法院檢察署移送該署九十一年度偵字第二二三九二、二二三九三
    號被告甲○○詐欺案件及台灣台北地方法院檢察署移送該署九十一年度偵緝字第
    一三八九號被告甲○○詐欺案件，分別請求併案審理。認被告另所涉犯詐欺罪嫌
    ，與本案有連續犯之裁判上罪一關係，請求併案審理云云。惟查，本案被告被訴
    詐欺部分，業經原審法院判決無罪，並經本院駁回檢察官之上訴，已如前述，則
    移送併辦部分，與前揭起訴經判決無罪部分，即無裁判上一罪關係，非本院所得
    審究，應退由各該地檢署檢察官另為適法之處理，附此明。
據上論斷，應依刑事訴訟法第三百六十八條、第三百七十一條，判決如主文。
本案經檢察官劉斐玲到庭執行職務。
中      華      民      國    九十二    年      二      月    二十七    日
                              臺灣高等法院刑事第十五庭
                                  審判長法  官  房  阿  生
                                        法  官  蔡  光  治
                                        法  官  雷  元  結
右正本證明與原本無異。
不得上訴。
                                        書記官  黃  德  煌
中      華      民      國    九十二    年      二      月    二十七    日


司法院資訊處製作；財團法人民間司法改革基金會備份。
